臺灣高等法院刑事判決　　　　　　　　 96年度上訴字第656號
上　訴　人　臺灣板橋地方法院檢察署檢察官
上　訴　人
即　被　告　甲○○
上列上訴人因被告誣告等案件，不服臺灣板橋地方法院95年度訴
字第3493號，中華民國95年12月26日第一審判決（起訴案號：臺
灣板橋地方法院檢察署95年度偵字第13419 、17439 號），提起
上訴，本院判決如下：
    主  文
原判決關於甲○○偽造文書部分撤銷。
甲○○共同行使偽造私文書，足以生損害於公眾及他人，處有期
徒刑貳月，減為有期徒刑壹月，如易科罰金，以銀元參佰元即新
台幣玖佰元折算壹日。
其他上訴駁回
    事  實
一、緣乙○○於91年1 月8 日（原簡易處刑聲請書誤載為「90年
    」），向車牌號碼UQ-3827 號自用小客車之原車主王啟欣購
    買該車，並於同日向交通部公路總局嘉義區監理所辦畢過戶
    登記手續，迨同年月22日，乙○○復委託其女友丙○○（另
    行審理）攜帶相關證件及印章，赴嘉義地區辦理上開車輛之
    交車手續。詎丙○○於當日偕同友人甲○○赴嘉義地區取得
    該車並駛回臺北地區後，二人明知乙○○並未授權辦理該車
    之過戶手續，且丙○○與乙○○之間亦無過戶轉讓該車之事
    實，竟仍基於行使偽造私文書及使公務員登載不實事項於職
    務上所掌公文書之犯意聯絡，於當日一同赴交通部公路局臺
    北區監理所板橋監理站（下稱板橋監理站），擅自以乙○○
    名義，辦理將上開自用小客車過戶予甲○○之手續，並共同
    於具有私文書性質之汽（機）車過戶申請登記書上（一式兩
    份），接續盜蓋上開「乙○○」印章，表明乙○○轉讓上開
    自用小客車予甲○○之旨，進而持交板橋監理站之承辦公務
    員，而行使偽造該項私文書，並藉以使該站承辦公務員將甲○○為該車新車主之不實事項，登載於職務上所掌之汽車行
    車執照及電腦檔案等相關簿冊內，以完成該車之過戶登記手
    續，而使公務員登載不實事項於職務上所掌公文書，均足以
    生損害於乙○○本人及監理機關對於車輛過戶資料管理之正
    確性。嗣因丙○○仍將上開自用小客車交予乙○○使用，而
    乙○○則屢屢避繳牌照稅、交通違規罰鍰等費用，該車登記
    名義車主甲○○不堪其擾，遂向臺灣板橋地方法院檢察署官
    提出告訴，經該署檢察官偵查後，始於該案偵辦過程中查悉
    上情。
二、案經臺灣板橋地方法院檢察署檢察官自動檢舉偵查起訴。
    理  由
甲、有罪部分：
一、訊據被告甲○○矢口否認有偽造文書犯行，辯稱：伊當時係
    受友人即同案被告丙○○之請託，始配合辦理上開自用小客
    車之過戶手續，伊並不知悉乙○○是否同意辦理該項過戶手
    續，且該車應係丙○○與被害人乙○○合資購買者云云。惟
    查：
(一)上揭犯罪事實，業據證人即被害人乙○○於偵查、原審及本
    院審理時到庭證述明確（見臺灣板橋地方法院檢察署94年交
    查字第1821號偵查卷第26至27頁、同署95年度偵字第13419
    號偵查卷第7 至8 頁、原審95年度簡字第5325號刑事卷宗之
    95年11月20日訊問筆錄第3 至9 頁），核與被告甲○○及同
    案被告丙○○於偵查中陳述之情節相符（見同署95年度偵字
    第13419 號偵查卷第7 至8 頁），並有汽車買賣合約書影本
    、交通部公路總局嘉義區監理所95年7 月12日嘉監車字第09
    50100555號函暨附件（含新車主名稱為乙○○之汽〈機〉過
    戶登記書、汽〈機〉各項異動登記書影本）、板橋監理站95
    年7 月14日北監板一字第0950050122號函暨附件（含汽車異
    歷史查詢表、汽車車籍查詢表、汽車車主歷史查詢表）、車
    主名稱為甲○○之汽〈機〉各項異動登記書影本附卷可稽。
    參諸被告甲○○於偵查中向檢察官陳稱：「（車子過戶到你
    名下，如何對乙○○交代？）因為丙○○告訴我叫我不要讓
    乙○○知道，我不知道事情的嚴重性‧‧‧」等語（見同署
    95年度偵字第17439 號偵查卷第8 頁），堪信證人乙○○證
    述之上揭情節，確與事實相符。至證人即被害人乙○○於原
    審訊問時並證稱當時被告二人將上開自用小客車取回交予伊
    使用之際，該車行車執照上之車主仍為伊姓名等語（見原審
    同上訊問筆錄第3 頁），乃因被告甲○○及同案被告丙○○
    至板橋監理站辦理過戶手續時，該站人員漏未將原為乙○○
    名義之行車執照收回所致，此有證人乙○○於本院提出之該
    行車執照一紙可稽。雖板橋監理站以96年7 月12日北監板一
    字第0960002508號函答覆本院就上開過戶登記書去向時，謂
    辦理該過戶案有收回車主名稱乙○○之舊行車執照，因逾保
    存期限銷燬云云，惟該函復謂當日申辦案件甚多，整理上開
    過戶登記書資料時始發現遺失，應是承辦人員將過戶登記書
    （一式兩份）隨同車主聯一併發還等語。則該監理站承辦人
    員既誤將過戶登記書（一式兩份）隨同車主聯發還申請人，
    舊行車執照顯係一併誤發還未予收繳而為該站人員所不知。
(二)次查被告甲○○雖否認犯罪，並提出上開辯解，然其於偵查
    中與同案被告已一致陳述上揭犯罪事實之細節，核與被害人
    乙○○陳述之各該細節相符（詳上述），則被告甲○○嗣於
    原審訊問之始，突與同案被告丙○○一致翻異前詞改供上述
    辯解，是否堪予採信，已非無疑；且同案被告丙○○於原審
    辯稱伊出資13萬元而與被害人乙○○合資購買上開自用小客
    車一節，迄未提出任何具體事證相佐，證人乙○○更迭於偵
    查中及原審訊問時明確指陳該車之購車款項均完全由其自身
    支付等語（見同署94年交查字第1821號偵查卷第26頁、原審
    同上訊問筆錄第8 頁），同案被告丙○○此部分所辯是否屬
    實可疑，況同案被告丙○○於91年1 月22日因急需資金，乃
    以上開自用小客車向當鋪典當10萬元供己花用等情，迭據被
    告甲○○及同案被告丙○○一致供明在卷，斯時同案被告丙○○既需典當汽車借款花用，足見其經濟狀況不佳，則其焉
    能出資13萬元與乙○○合資購買上開自用小客車，而同案被
    告丙○○既未出資合購該車，被害人乙○○於甫自行購得該
    車欲供己駕乘使用之情況下，又焉會輕易應允同案被告丙○○以該車向當鋪典當得款花用？倘被害人乙○○果有應允同
    案被告丙○○以該車向當鋪典當得款花用，同案被告丙○○
    僅需商請被害人乙○○配合辦理典當手續即可，又何需大費
    週章先將該車過戶予被告甲○○，再與被告甲○○共同辦理
    典當手續？綜上各情，在在顯示被告甲○○上開辯解，屬事
    後圖卸推托之詞，要無足採。本案事證已臻明確，被告甲○○犯行洵堪認定。
二、論罪部分：
(一)新舊法比較：
１、修正後刑法第2 條第1 項明文：「行為後法律有變更者，適
    用行為時之法律。但行為後之法律有利於行為人者，適用最
    有利於行為人之法律。」改採「從舊從輕」主義，係規範行
    為後法律變更所衍生新舊法律比較適用之準據法，以適用最
    有利於行為人之法律為原則。據此，法院裁判時已在新法施
    行之後，雖新舊法之內容有所修正，但對行為人倘無有利或
    不利之情形者（例如僅修正法律用語，新舊法法定仍屬相同
    ），即無適用上開規定為新舊法比較之問題。刑法第28條原
    規定：「二人以上共同『實施』犯罪之行為者，皆為共同正
    犯。」亦於上述時間同時修正為：「二人以上共同『實行』
    犯罪之行為者，皆為共同正犯。」，將舊法之「實施」修正
    為「實行」。原「實施」之概念，包含陰謀、預備、著手及
    實行等階段之行為，修為僅共同實行犯罪行為始成立共同正
    犯。是新法共同正犯之範圍縮小，排除陰謀犯、預備犯之共
    同正犯。新舊法共同正犯之規定固有修正。但對本件被告係
    基於犯意聯絡，共同實行犯罪而言，不論新法、舊法，均構
    成共同正犯，上述刑法第28條之修正內容，對於被告並無「
    有利或不利」之影響，依前述說明，自無新舊法比較適用之
    問題。
２、刑法第55條關於牽連犯之規定業經刪除，則被告所犯各罪，
    應予分論併罰。比較新、舊法結果，適用被告行為時之法律
    即修正前刑法第55條牽連犯之規定，較有利於被告。
(二)核被告甲○○所為，係犯刑法第216 條、第210 條之行使偽
    造私文書罪及同法第214 條之使公務員登載不實罪。其與同
    案被告丙○○間，具有犯意聯絡與行為分擔，均為共同正犯
    。其接續盜用印章行為，係偽造私文書之部分行為，而偽造
    私文書之低度行為，復為行使之高度行為所吸收，均不另論
    罪。所犯上開行使偽造私文書罪及使公務員登載不實罪間，
    有方法結果之牽連犯關係，應依修正前刑法第55條後段規定
    ，從一重之行使偽造私文書罪處斷。
三、原審予以論罪科刑，固非無見。惟被告甲○○與同案被告丙○○辦理之汽（機）車過戶申請登記書並未存於板橋監理站
    ，有該站上揭函文可稽。而實務上辦理汽車過戶，雖須讓與
    人與受讓人共同填具過戶登記書，惟於登記書上蓋章後，未
    必要一併簽名，為本院經驗所知。該登記書上縱有「乙○○
    」之名字，亦僅係在表彰原車主名稱（格式見臺灣板橋地方
    法院檢察署95年度偵字第13419 號偵查卷第18頁），非必有
    簽名為署押之意。是原判決認被告甲○○尚偽造「乙○○」
    之署押一枚並將之沒收，並無依憑（且過戶登記書又係一式
    兩份，僅沒收一枚），復未及適用中華民國九十六年罪犯減
    刑條例予以減刑。被告甲○○上訴雖無理由，但原判決既有
    上揭可議之處，自應由本院將之撤銷改判。
四、爰審酌被告甲○○甘出借名義，以遂行擅自辦理他人汽車過
    戶登記手續之不法犯行，復參酌其犯罪分工主從情形及犯罪
    後態度等一切情狀，量處如主文第2 項所示之刑，並依中華
    民國九十六年罪犯減刑條例第2 條第1 項第3 款之規定，減
    其刑期二分之一。又刑法修正後，刑法第41條第1 項前段有
    關易科罰金折算標準之規定為：「犯最重本刑為五年以下有
    期徒刑以下之刑之罪，而受六個月以下有期徒刑或拘役之宣
    告者，得以新臺幣一千元、二千元或三千元折算一日，易科
    罰金。」，而修正前同條項就易科罰金之折算標準係規定：
    「得以一元以上三元以下折算一日，易科罰金」，再依修正
    前罰金罰鍰提高標準條例第2 條（現已刪除）之規定，就其
    原定數額提高為一百倍折算一日，即係以銀元1 百元、2 百
    元、3 百元折算一日，折算為新臺幣幣值後，則為以新臺幣
    3 百元、6 百元、9 百元折算一日。是比較修正前後之易科
    罰金折算標準，自以行為時即修正前之規定，較有利於被告
    ，依刑法第2 條第1 項前段，即應適用修正前刑法第41條第
    1 項前段及修正前罰金罰鍰提高標準條例第2 條規定，定其
    易科罰金之折算標準。
五、公訴意旨另以：被告甲○○與丙○○共同意圖為自己不法所
    有，並基於侵占之犯意聯絡與行為分擔，於91年1月22日某
    時許，將上開自用小客車，以新臺幣（下同）10萬元之代價
    ，典當予臺北縣三重市之「金元當鋪」，而將該車易持有為
    所有予以侵占，因認被告甲○○尚涉有刑法第335條第1項之
    侵占罪嫌云云。惟查：本件被告甲○○係因同案被告丙○○
    為向當鋪借款，始以上開自用小客車典當借款10萬元，俟彼
    等典當借得該筆款項後，即將該車交予被害人乙○○使用迄
    今等節，業據被告甲○○及同案被告丙○○供明在卷，並據
    證人乙○○迭於偵查中及原審訊問時到庭證述屬實，是被告
    甲○○既僅係基於以上開自用小客車為擔保工具之意思，向
    當鋪典當借款，且該車並未交由當鋪留置保管，嗣即將該車
    交由實際所有人即被害人乙○○持有使用迄今，則其在主觀
    上是否確具有不法所有之侵占意圖，顯有疑問，其間尚有合
    理懷疑存在，即難遽認被告甲○○成立刑法第335條第1項之
    侵占罪責。又公訴意旨認被告甲○○所涉此部分罪嫌，與上
    揭公訴論罪部分，有修正前刑法上牽連犯之裁判上一罪關係
    ，原審不另為無罪之諭知，並無違誤，上訴意旨就此指摘，
    並無理由，本院自不另為上訴駁回之諭知。
乙、上訴駁回部分（即無罪部分）：
一、公意旨略以：被告甲○○意圖他人受刑事處分，於94年10月
    27日下午1 時50分許，捏造上開車牌號碼UQ-3827 號之自用
    小客車已遭乙○○侵占等情節，向臺灣板橋地方法院檢察署
    申告，而誣指被害人乙○○涉犯刑法侵占罪，因認被告甲○○涉有刑法第169 條第1 項之誣告罪嫌云云。
二、按犯罪事實應依證據認定之，無證據不得推定其犯罪事實；
    又不能證明被告犯罪者，應諭知無罪之判決；刑事訴訟法第
    154 條第2 項、第301 條第1 項分別定有明文。次按所謂證
    據，係指直接間接足以證明犯罪行為之一切證人、證物而言
    ；且事實之認定，應憑證據，如未能發現相當證據，或證據
    不足以證明，自不能以推測或擬制之方法，以為裁判基礎，
    最高法院30年上字第128 號、40年臺上字第86號判例均可資
    參考。再按認定不利於被告之事實，須依積極證據，苟積極
    證據不足為不利於被告事實之認定時，即應為有利於被告之
    認定，更不必有何有利之證據，最高法院30年上字第816 號
    判例意旨可資參照。另按刑事訴訟上證明之資料，無論其為
    直接或間接證據，均須達於通常一般之人均不致有所懷疑，
    而得確信其為真實之程度，始得據為有罪之認定，若其關於
    被告是否犯罪之證明未能達此程度，而有合理懷疑之存在，
    致使無從形成有罪之確信，根據「罪證有疑，利於被告」之
    證據法則，即不得遽為不利被告之認定，有最高法院76年度
    臺上字第4986號判例可稽。末按刑法上誣告罪之成立，以告
    訴人所訴被訴人之事實必須完全出於虛構為要件，若有出於
    誤會或懷疑有此事實而為申告，以致不能證明其所訴之事實
    為真實，縱被訴人不負刑責，而告訴人本缺乏誣告之故意，
    亦難成立誣告罪名，最高法院44年度臺上字第892 號判例可
    資參照。
三、本件公訴人認被告甲○○涉有誣告罪嫌，無非以被告甲○○
    於94年10月27日所提出之刑事告訴狀1 份及同日臺灣板橋地
    方法院檢察署之檢察事務官詢問筆錄1 份等為據，惟訊據被
    告甲○○明堅決否認有何誣告犯行，辯稱：伊僅係為上開自
    用小客車之實際所有暨持用人即被害人乙○○配合辦理過戶
    手續，俾免伊日後繼續代被害人負擔該車之稅捐、交通罰鍰
    等費用，並無誣告犯罪之意思等語。
四、經查：本件被告甲○○於94年10月27日，曾赴臺灣板橋地方
    法院檢察署，向該署提出刑事告訴狀1 份，並向該署檢察事
    務官指訴被害人乙○○涉及侵占罪嫌等情，固據被告甲○○
    供明在卷，並有上開刑事告訴狀及檢察事務官詢問筆錄各1
    份附卷可稽，惟被告甲○○（原判決誤載為丙○○）自始在
    其所提出之上開刑事告訴狀內，即已敘明上開自用小客車係
    為被害人乙○○所有暨持用，僅因被害人乙○○一再推諉不
    配合辦理過戶手續，始造成該車登記名義人即被告甲○○須
    不斷負擔該車之稅捐、交通罰鍰費用等情，嗣於該案偵查中
    ，被告甲○○復再次到庭向檢察官強調其係因被告丙○○未
    償還該車之典當借款，被害人亦未處理該車之稅捐、交通罰
    鍰等費用，始提出侵占告訴（見臺灣板橋地方法院檢察署95
    年度偵字第13419 號偵查卷第7 頁）。而被告甲○○所指陳
    之情節，核與被害人乙○○及同案被告丙○○於偵查中及原
    審訊問時所供述之情節，亦屬相符（詳如上揭「甲、一、」
    之說明）。綜上以觀，被告甲○○雖有向臺灣板橋地方法院
    檢察署提出申告，然其所指陳之情節，係意在追索被害人乙○○與同案被告丙○○在民事上應負擔之責任，並無捏造事
    實指摘被害人乙○○犯罪之情形，僅因法律常識欠缺，始向
    檢察事務官誤稱「侵占」，尚難認被告甲○○在主觀上確具
    有誣指他人犯罪之誣告犯意，亦難認其在客觀上確有誣告他
    人犯罪之犯行。此外，復查並無其他積極、確切事證，足資
    證明被告甲○○成立公訴意旨所指之誣告罪責，揆諸前揭說
    明，要屬不能證明其此部分之犯罪，原審因而為被告甲○○
    無罪之諭知，核無不合。
五、再按「刑事訴訟法第一百六十一條已於民國九十一年二月八
    日修正公布，其第一項規定：檢察官就被告犯罪事實，應負
    舉證責任，並指出證明之方法。因此，檢察官對於起訴之犯
    罪事實，應負提出證據及說服之實質舉證責任。倘其所提出
    之證據，不足為被告有罪之積極證明，或其指出證明之方法
    ，無從說服法院以形成被告有罪之心證，基於無罪推定之原
    則，自應為被告無罪判決之諭知。本件原審審判時，修正之
    刑事訴訟法關於舉證責任之規定，已經公布施行，檢察官仍
    未提出適合於證明犯罪事實之積極證據，並說明其證據方法
    與待證事實之關係；原審對於卷內訴訟資料，復已逐一剖析
    ，參互審酌，仍無從獲得有罪之心證，因而維持第一審諭知
    無罪之判決，於法洵無違誤。」，最高法院已有92年度臺上
    字第128 號判例要旨可參。本件檢察官起訴書所列證據及卷
    內訴訟資料，經本院逐一剖析，參互審酌，仍無從獲得被告
    甲○○犯有誣告罪之心證，均如前述。檢察官就此部分提出
    上訴，仍未提出適合於證明犯罪事實之積極證據，並說明其
    證據方法與待證事實之關係，尚執前詞，指摘原判決不當，
    為無理由，應予駁回。
據上論斷，應依刑事訴訟法第369 條第1 項前段、第364 條、第
299 條第一項前段、第368 條，刑法第2 條第1 項前段、第28條
、第216 條、第210 條、第214 條、修正前刑法第55條後段、第
41條第1 項前段，中華民國九十六年罪犯減刑條例第2 條第1 項
第3 款、第7 條、第9 條，修正前罰金罰鍰提高標準條例第2 條
，現行法規所定貨幣單位折算新臺幣條例第2 條，判決如主文。
本案經檢察官張金塗到庭執行職務。
中　　華　　民　　國　　96　　年　　9 　　月　　27　　日
 　　　　　 刑事第十五庭  審判長法　官　吳昭瑩
                                法　官　蘇隆惠
                                法　官　李正紀
以上正本證明與原本無異。
如不服本判決，應於收受送達後十日內向本院提出上訴書狀，其
未敘述上訴之理由者並得於提起上訴後十日內向本院補提理由書
（均須按他造當事人之人數附繕本）。
                                書記官  鄭信昱
中　　華　　民　　國　　96　　年　　9　　月　　27　　日
附錄：本案論罪科刑法條全文
中華民國刑法第210條
（偽造變造私文書罪）
偽造、變造私文書，足以生損害於公眾或他人者，處 5 年以下有
期徒刑。
中華民國刑法第214條
（使公務員登載不實罪）
明知為不實之事項，而使公務員登載於職務上所掌之公文書，足
以生損害於公眾或他人者，處3年以下有期徒刑、拘役或5百元以
下罰金。
中華民國刑法第216條
（行使偽造變造或登載不實之文書罪）
行使第 210 條至第 215 條之文書者，依偽造、變造文書或登載
不實事項或使登載不實事項之規定處斷。
